臺灣臺南地方法院刑事判決　　　　　　　 94年度易字第453號
公　訴　人　臺灣臺南地方法院檢察署檢察官
被　　　告　丙○○
上列被告因詐欺案件，經檢察官提起公訴（九十三年度調偵字第
三二二號），本院判決如下：
    主  文
丙○○無罪。
    理  由
一、公訴意旨略以：丙○○為新禾鴻企業有限公司（下稱新禾鴻
    公司）之負責人，明知新禾鴻公司設立許可已遭撤銷，並無
    清償貨款之能力，竟意圖為自己不法之所有，於民國九十二
    年七、八月間，向田城實業有限公司（下稱田城公司）詐稱
    彩普公司（該公司負責人丁○○另經檢察官為不起訴處分）
    委託新禾鴻公司代工生產清潔用品，要求田城公司提供原料
    樣品供彩普公司選樣，田城公司不疑有詐，提供樣品寄至彩
    普及新禾鴻公司，然後依丙○○之指示，自九十二年八月六
    日起至同年十月三十一日止，陸續將價值新臺幣（下同）三
    十六萬六千八百二十元之檸檬草等原料運送至臺南縣仁德鄉
    ○○路八四號，交予丙○○收受，嗣後丙○○拒不付款，田
    城公司始知受騙。因認被告係犯刑法第三百三十九條第一項
    之詐欺罪嫌。
二、按犯罪事實應依證據認定之，無證據不得認定其犯罪事實；
    又不能證明被告犯罪，應諭知無罪之判決，刑事訴訟法第一
    百五十四條第二項及第三百零一條第一項前段分別定有明文
    。另按刑事訴訟法上所謂認定犯罪事實之證據，係指足以認
    定被告確有犯罪行為之積極證據而言，如未能發現相當證據
    或證據不足以證明，自不能以推測或擬制之方法，以為裁判
    基礎，最高法院二十九年上字第三一○五號及四十年台上字
    第八十六號分別著有判例；而認定不利於被告之事實，須依
    積極證據，苟積極證據不足為不利被告之認定時，即應為有
    利於被告之認定，更不必有何有利之證據，亦有最高法院三
    十年上字第八一六號判例可資參照。再者，刑法第三百三十
    九條第一項詐欺罪之成立，以意圖為自己或第三人不法所有
    ，以詐術使人將本人或第三人之物交付為要件，所謂以詐術
    使人交付，必須被詐欺人因其詐術而陷於錯誤，若其所用方
    法，不能認為詐術，亦不致使人陷於錯誤，即不構成該罪。
    最高法院四十六年臺上字第二六○號判例亦可參照。至於債
    務人於債之關係成立後，如有未依債之本旨履行民事債務之
    情形，在一般社會經驗上可能之原因甚多，縱令是出於惡意
    不為履行，苟無足以證明其在債之關係發生時，自始即具有
    不法所有意圖之積極證據，亦僅能令負民事之遲延給付責任
    ，依刑事訴訟法第一百五十四條之規定，尚不得據此債信違
    反之客觀事態，而推定債務人原有詐欺之犯意。
三、本件公訴意旨認被告丙○○涉犯詐欺罪嫌，無非係以被告自
    承有向田城公司所購買之貨品尚未付款之事實、告訴代理人
    指述被告詐欺之事實、證人即田城公司業務員乙○○證述被
    告向告訴人購買原料之經過以及新禾鴻公司設立許可於交易
    時業已撤銷、田城公司之客戶應收帳對帳明細表及支票及退
    票理由單等資為論據。被告丙○○則辯以：伊是因為幫彩普
    公司代工需要原料，才用柏員公司之名義和告訴人田城公司
    訂貨，只是之前伊是用新禾鴻公司與他人交易，後來伊買了
    柏員公司後，伊就把新禾鴻公司停掉，但大家還是習慣稱伊
    公司為新禾鴻公司，伊與田城公司交易時並沒有要詐欺他們
    公司貨物之意思等語置辯。經查：
（一）查被告丙○○係址設臺南縣仁德鄉○○路一三二巷十弄五
      號之柏員公司以及業經經濟部撤銷公司登記之新禾鴻公司
      之負責人，其並於九十二年七月間開始向告訴人田城公司
      洽談訂購香料之事宜，嗣雙方就交易內容約定完成後，告
      訴人田城公司即依約於九十二年八月六日至九十二年十月
      三十一日間，陸續將檸檬草、綠野香波及麝香等價值新臺
      幣（下同）三十六萬六千八百二十元之原料，運送至被告
      丙○○所經營之工廠交付予被告丙○○。嗣被告丙○○並
      未以現金支付任何貨款，且其交付用以支付貨款之發票人
      為永長盛實業有限公司、面額為九萬八千九百元、發票日
      九十三年一月二十七日以及發票人為得麗國際有限公司、
      面額九萬五千五百元、發票日為九十三年二月三日之二紙
      支票，亦均因存款不足及拒絕往來戶而遭退票等情，業據
      被告丙○○供承不諱，並據告訴人田城公司法定代理人葉
      金松指述在卷，並有支票及退票理由單各二紙、田城公司
      之客戶應收帳對帳明細表一份在卷可憑，此部分之事實堪
      予認定。
（二）次查，以被告丙○○為負責人之新禾鴻公司確已於八十九
      年五月十九日經經濟部撤銷登記在案，有經濟部中部辦公
      室經八九中字第六六四○九○號函在卷可資參照，惟柏員
      公司係於九十一年十二月三十一日核准設立，負責人亦同
      為被告丙○○，且新禾鴻公司及柏員公司所營事業項目，
      均為化妝品買賣及產品之進出口貿易業務，二公司之營業
      項目係有同質性，有經濟部公司基本資料在卷可參。本案
      公訴人以被告丙○○於與告訴人田城公司交易時，係以業
      經經濟部撤銷公司登記而無清償貨款能力之新禾鴻公司為
      契約主體，而認被告丙○○於與田城公司交易時即存有不
      付貨款之主觀意圖；惟被告丙○○則辯以：伊與田城公司
      交易時，其公司名稱係柏員公司，但大家對之前的新禾鴻
      公司名稱較習慣，所以大家還是稱新禾鴻公司等語。經查
      ，本案告訴人田城公司與被告丙○○間之貨品買賣交易，
      彼此並未簽訂任何書面契約，故公訴人所主張被告丙○○
      係以新禾鴻公司之名義與告訴人田城公司交易一節，並無
      從由雙方書面之買賣契約加以證明，是上開公訴人所指被
      告丙○○係刻意以業經經濟部撤銷公司登記而無清償貨款
      能力之新禾鴻公司名義，與告訴人田城公司為商業交易，
      而認被告丙○○向告訴人田城公司訂貨時，已有不付貨款
      之主觀意圖所憑藉之依據，僅有告訴人田城公司法定代理
      人葉金松之指述。惟按告訴人之指訴，係以使被告判罪處
      刑為目的，故多作不利於被告之陳述，自不得以其指訴為
      被告犯罪之唯一證據（參照最高法院八十四年度臺上字第
      五三六八號判決），是本院尚不能逕依告訴人指述，即遽
      認本案被告丙○○確與告訴人田城公司交易時，係以新禾
      鴻公司名義為之。
（三）復查，與被告丙○○洽談聯繫本案買賣業務事宜之證人即
      告訴人田城公司業務員乙○○，其於本院審理時證訴：伊
      雖認知被告丙○○之公司是新禾鴻公司，但在支票跳票前
      ，被告有給伊一張名片，其上所載的公司名稱是柏員公司
      等語。觀諸上開證人乙○○之證言，可知被告丙○○並未
      有刻意隱瞞其於交易當時，其公司名稱實為柏員公司之舉
      止。再參諸證人即委託被告丙○○代工製造產品之彩普公
      司負責人丁○○於本院審理時亦證訴：在伊認知裡面，柏
      員公司與新禾鴻公司是同一家，因為在臺灣的企業，很多
      都這樣子，像伊公司也是這樣等語（見本院九十四年九月
      二十二日審理筆錄），益見本案被告丙○○是否有如公訴
      人所主張之其於與田城公司交易時，即刻意以業經經濟部
      撤銷登記之新禾鴻公司名稱與田城公司交易，以達其於交
      易當時已拒不付款之詐欺意圖，尚有所疑。且告訴人田城
      公司雖在其公司應收帳對帳明細表及向公司催款通知上所
      記載之客戶名稱，均係填載新禾鴻公司，然該收帳對帳明
      細表及催款通知既係田城公司單方面所製作之文書，而該
      等文書內又查無被告丙○○或「新禾鴻公司」之員工簽名
      蓋章確認之記載，是觀諸上開收帳對帳明細表及催款通知
      單之記載，僅能證明田城公司單方面認為與其交易者為新
      禾鴻公司之事實，並無法證明本案被告丙○○確係刻意以
      新禾鴻公司名義與告訴人交易，故當無法排除本案係告訴
      人田城公司本身誤認被告以新禾鴻公司名義與之交易之可
      能。況另參諸上開告訴人田城公司所提出之該公司應收帳
      對帳明細表之記載，告訴人公司就自己公司名稱，亦載以
      「依柏（田城）實業有限公司」之名稱，可見告訴人公司
      本身亦有實為同一交易實體，但並列二家公司名稱與他人
      交易之情形，故上開證人丁○○所稱之一般商場上常有一
      交易實體而以二家公司名稱並列方式與他人為商業交易常
      情，亦應為告訴人田城公司所熟悉。故退萬步言，倘若被
      告丙○○真係僅以新禾鴻公司之名義與田城公司交易，則
      由上開告訴人田城公司本身對於商場上一般交易常有實為
      一個交易主體，然卻以不同公司名稱與他人交易之商業常
      情有所認知，而本案告訴人田城公司又對與之交易者是被
      告丙○○所經營之交易實體一情並無誤認，是尚不足使告
      訴人田城公司陷於錯誤。
（四）再者，本案田城公司與被告丙○○間本無業務往來，係告
      訴人田城公司之負責人告知該公司南區之業務員即證人乙○○稱：「可以開發新禾鴻公司之業務等語」，後來證人
      乙○○與被告丙○○約在彩普公司見面，雙方才談及交易
      事宜等情，業據證人乙○○與本院審理時證訴無訛（見本
      院九十四年九月二十二日審理筆錄）。由上開本案被告丙○○與田城公司業務員即證人乙○○上開接觸之過程，可
      知本案田城公司販售香精原料予被告丙○○，非係被告丙○○積極主動接洽田城公司所為，而係在雙方互有買賣需
      求之情形下磋商而成，故若被告丙○○於交易之初本即存
      有詐騙田城公司貨物而不願給付貨款之情，衡情本案交易
      過程被告丙○○即應積極主動說服告訴人田城公司販賣貨
      品與伊，以達其詐騙之目的，惟由本案田城公司與被告丙○○間訂約過程觀之，與一般商場交易買賣雙方彼此間基
      於供需之交易需求而達成商業買賣契約之情相符，足認本
      案被告丙○○與田城公司之訂約過程，與一般商業交易常
      情無異，益徵本案被告丙○○於與田城公司訂約時，應無
      詐欺告訴人田城公司之意圖。
（五）又查本件被告丙○○係因其所經營之公司為彩普公司之代
      工廠商，因而有向告訴人田城公司購進原料為彩普公司代
      工產品之需求，且於本案案發時，被告丙○○亦確實有將
      告訴人田城公司之香料產品，先交由證人即彩普公司負責
      人丁○○確認後，才向告訴人田城公司訂貨，且彩普公司
      直至告訴人田城公司於九十三年三月間向其及被告提出告
      訴前，均陸續由被告為其公司代工等情，除據被告丙○○
      供承於卷外，亦與證人丁○○於本院審理時所證訴之情相
      符。故足認被告丙○○所稱其向告訴人田城公司訂購香料
      時，確係有使用該香料為彩普公司代工之需求，方與告訴
      人田城公司訂約進貨等語，堪信為真。是稽之上情，並無
      檢察官所稱被告丙○○以向田城公司偽稱彩普公司委託其
      工廠代工生產清潔用品之詐騙方式，以詐取田城公司之貨
      品之情。且由被告向田城公司公司訂貨，係欲為彩普公司
      代工製造產品，而彩普公司又未預先給付貨款予被告之情
      ，顯見本案被告於將告訴人田城公司之香料加工製成彩普
      公司所需之貨品後，尚可向彩普公司取得貨款以支應向田
      城公司購買原料之成本支出，故難認本案被告與告訴人田
      城公司訂約交易之初，被告已無償還告訴人田城公司貨款
      貨款能力之情。況證人丁○○復於本院審理時證述，因其
      公司是賣原料給被告丙○○而非彩普公司，所以其在與被
      告丙○○在彩普公司與該公司丁○○負責人聊天時，也不
      是很清楚被告丙○○是否為彩普公司之代工廠商等語。足
      認告訴人田城公司與被告丙○○交易時，對於被告丙○○
      是否彩普公司之代工廠商一節，並非其審酌是否與被告丙○○訂約之重要事項，是退萬步言，即便告訴人田城公司
      係佯稱為彩普公司之代工廠商，亦不致使告訴人田城公司
      陷於錯誤而與被告訂立本件買賣契約。
（六）另參諸證人即告訴人田城公司之業務員乙○○證訴：本案
      與被告丙○○間之交易過程亦是陸續出貨，而於月底結帳
      等語（見本院九十四年九月二十二日審理筆錄）。復佐以
      證人乙○○又供承該公司交易習慣是依照行規，也就是先
      交貨後付款等情，顯見上開田城公司與被告間所約定先交
      貨後付款之方式，並非被告丙○○刻意要求所為，故可排
      除被告丙○○於訂約時，即欲以上開貨到後在按月結算付
      款之方式，先詐得買賣標的物後而拒不付款之意圖。且再
      參酌本案被告丙○○與田城公司間，渠等於本案交易前互
      不相識也無交易經驗，況告訴人之業務員即證人乙○○於
      本院審理時復證述：伊與被告丙○○訂約前，已去過被告
      工廠，先確認被告之工廠有正常運作，且也沒聽到同業間
      說被告工廠有異常的情形，並且也已知悉彩普公司會跟被
      告訂貨，所以伊知道與被告丙○○間所定之契約是正常的
      買賣交易等語（見本院九十四年九月二十二日審理筆錄）
      ，由此可見田城公司之業務人員於本案交易時，已就本案
      與被告丙○○間交易之風險為相當之評估，並且其所評估
      之對象，係被告丙○○實際上所經營工廠，並非形式調查
      新禾鴻公司之信用，由此可證即便被告丙○○係以新禾鴻
      公司之名向田城公司交易，然參諸上開告訴人評估風險之
      範圍，當不致因被告丙○○以新禾鴻公司名義才與被告交
      易，而認告訴人田城公司有何陷於錯誤之情事。
（七）另查，雖被告丙○○給付予田城公司充任貨款之二紙支票
      雖屬他人所簽發之客票，且事後亦均因存款不足及拒絕往
      來而遭退票，然告訴人田城公司與被告丙○○既有如上貨
      到後在按月結算付款之約定，且由支票上明白記載發票人
      分別係永長盛實業有限公司及得麗國際有限公司，足見告
      訴人田城公司於送貨後再收受被告交付之二張支票作為貨
      款時，已明知上開兩張票據為客票，參諸告訴人係專與他
      人從事買賣貨品交易之公司，是其主觀上應已對發票人之
      財務與支付能力，及收受客票之風險有所評估後，而收受
      上開二紙支票，故在告訴人同意被告丙○○以他人名義所
      簽發之遠期支票方式交付貨款，則告訴人田城公司依一般
      社會經驗，本即須承擔具有信用風險之票據交易，對於事
      後票據不獲支付之結果，應屬告訴人可得預見之不利益。
      再者，本件田城公司送貨予被告之期間係九十二年八月六
      日至同年十月三十一日止，且彼此間貨款給付之期間係屬
      按月給付，而證人乙○○復供述卷附之兩張支票係支付之
      前的貨款，是被告尚有尾款未開票等情，堪認被告上開二
      張支票，應係在九十二年十月底前交付予告訴人田城公司
      ，而經本院依職權所調得之永長盛實業有限公司及得麗國
      際有限公司之票據信用資訊，在九十二年十一月以前均無
      退票紀錄，故並無積極證據足證被告於交付支票時已有該
      支票不能付款之預見，故尚不能以被告以遠期客票支付貨
      款之行為，而後該票據又因故無法兌現，而遽認被告丙○○之行為係施以詐術。
（八）雖證人乙○○另證訴，事後在被告尾款未開票支付或支票
      跳票後，伊有前去被告公司催討貨款，然被告不在且工廠
      員工也不願意開門等語。雖被告事後確實就積欠告訴人之
      貨款分文未還，然衡諸債務人於債之關係成立後，如有未
      依債之本旨履行民事債務之情形，在一般社會經驗上可能
      之原因甚多，縱令是出於惡意不為履行，苟無足以證明其
      在債之關係發生時，自始即具有不法所有意圖之積極證據
      ，亦僅能令負民事之遲延給付責任，依刑事訴訟法第一百
      五十四條之規定，尚不得據此債信違反之客觀事實，而推
      定債務人原有詐欺取財之犯意。是本件既無證據足證被告
      於向告訴人訂約買賣香料之初已無償還能力而施用詐術，
      即不得以被告嗣後未為清償，即遽認被告確有詐欺之犯意
      。
三、綜上，因被告丙○○無法償還積欠告訴人田城公司之貨款，
    並無法證明係被告丙○○與告訴人田城公司公司交易之初，
    即存有詐欺之意圖，且亦查無被告有施用何種詐術騙取告訴
    人田城公司之貨物，是本案被告與告訴人間之交易行為應無
    詐欺事實，因而本案被告丙○○與告訴人田城公司間之交易
    行為，難認被告主觀上有不法所有之意圖，客觀上有施用詐
    術之行為。基於檢察官提出之證明方法，均無法證明被犯罪
    ，此外，復查無其他積極證據足認被告有何施用詐術致告訴
    人陷於錯誤之犯行，揆諸前開說明，自應依法為被告無罪之
    諭知。
據上論斷，應依刑事訴訟法第三百零一條第一項前段，判決如主
文。
本案經檢察官甲○○到庭執行職務。
中　　華　　民　　國　　94　　年　  10  　月   　5  　日
  　　　　　　　刑事第九庭  審判長法官  蔡  奇  秀
　　　　　　　　　　　　　　　　　法官  黃  欣  怡
　　　　　　　　　　　　　　　　　法官  楊  佳  祥
以上正本證明與原本無異。
如不服本判決，應於收受送達後10日內向本院提出上訴書狀（應
附繕本）。
    　　　　　　　　　　　　　　書記官  顏  惠  華
中　　華　　民　　國　　94　　年　  10  　月   　5  　日
